臺灣高等法院臺中分院刑事判決
111年度上易字第850號

上  訴  人  臺灣彰化地方檢察署檢察官 
被      告  廖炏  



上列上訴人因被告詐欺案件，不服臺灣彰化地方法院111年度易
字第134號中華民國111年6月6日第一審判決（起訴案號：臺灣彰
化地方檢察署110年度偵字第15488號），提起上訴，本院判決如
下：
    主  文
上訴駁回。
    理  由
一、公訴意旨略以：被告廖炏於民國110年10月6日9時7分許騎乘
    車牌號碼000-0000號普通重型機車到彰化縣○○鄉○○路0段000
    巷0號告訴人陳黃牡丹家中，自稱為電信局工程師，聲稱電
    話遭外人盜打可能損失高額話費，裝設電話控制器始可避免
    等語，索價新臺幣(下同)3,700元，致告訴人陷於錯誤，誤
    信有此迫切需求而同意安裝型號TX-915A之控制器（下稱系
    爭控制器），被告並向告訴人收取3,000元，未為任何說明
    ，旋於同日9時15分許騎乘上開機車離開現場。嗣告訴人之
    子陳順杰返家後詢問中華電信公司客服，發覺遭騙，訴警查
    悉上情並扣得上開控制器。因認被告涉犯刑法第339條第1項
    詐欺取財罪嫌。
二、按犯罪事實應依證據認定之，無證據不得認定犯罪事實；不
    能證明被告犯罪或其行為不罰者，應諭知無罪之判決，刑事
    訴訟法第154條第2項、第301條第1項分別定有明文。又按事
    實之認定，應憑證據，如未能發現相當證據，或證據不足以
    證明，自不能以推測或擬制之方法，以為裁判基礎；且認定
    犯罪事實所憑之證據，雖不以直接證據為限，間接證據亦包
    括在內；然而無論直接或間接證據，其為訴訟上之證明，須
    於通常一般之人均不致有所懷疑，而得確信其為真實之程度
    者，始得據為有罪之認定，倘其證明尚未達到此一程度，而
    有合理之懷疑存在時，即無從為有罪之認定（最高法院40年
    台上字第86號、76年台上字第4986號判決意旨參照）。又檢
    察官對於起訴之犯罪事實，應負提出證據及說服之實質舉證
    責任。倘其所提出之證據，不足為被告有罪之積極證明，或
    其指出證明之方法，無從說服法院以形成被告有罪之心證，
    基於無罪推定之原則，自應為被告無罪判決之諭知（最高法
    院92年台上字第128號判例意旨參照）。
三、公訴意旨認被告涉犯詐欺罪嫌無非係以證人即告訴人陳黃牡
    丹於警詢及偵查中之指述、證人陳順杰於警詢時之陳述以及
    被告進出現場之監視錄影畫面擷取照片、扣押筆錄、扣押物
    品目錄表、收據、上開電話控制器及說明書照片等為其依據
    。
四、訊據被告固坦承於上開時、地向告訴人兜售系爭控制器，並
    收取3,000元費用，惟否認任何詐欺犯行，辯稱：我有跟告
    訴人講清楚我不是中華電信，也有跟告訴人說裝設控制器的
    好處和價錢，告訴人同意我才裝的。我裝完有跟告訴人說要
    怎麼使用，也有給說明書等語。
五、經查：
　㈠被告於上開時、地介紹並販賣系爭控制器予告訴人，並收取3
    ,000元費用之事實，業據被告於偵查、審理時坦承不諱（見
    臺灣彰化地方檢察署110年度偵字第15488號卷，【下稱偵卷
    】，第162頁、原審卷第114頁），並經證人陳黃牡丹於偵查
    、原審審理（見偵卷第160頁、原審卷第110頁）時證述明確
    ，並有被告進出現場之監視錄影畫面擷取照片（見偵卷第29
    頁至第35頁）、扣押筆錄、扣押物品目錄表（見偵卷第129
    頁至第137頁）、上開電話控制器及說明書照片在卷足參（
    見偵卷第141頁至第143頁），此部分事實堪以認定。
　㈡證人陳黃牡丹於警詢時稱：被告自稱為中華電信工程師並以
    安裝電話控制器為由收取3,000元；他如果不是中華電信工
    程師我就不會讓他裝了等語（見偵卷第17頁）；復於偵查及
    審理時證稱：被告沒有自稱是中華電信員工、被告都沒有說
    自己是做甚麼工作或是甚麼公司，只說電話要裝那個東西等
    語（見偵卷第160頁至第161頁、原審卷第110頁）。證人陳
    黃牡丹前後證述不一致，卷內亦無其他事證足證被告曾自稱
    為中華電信工程師，依罪疑唯輕有利被告原則，應認被告無
    創設其為中華電信員工之不實外觀。又觀系爭控制器所附之
    使用說明書顯示電話控制器確實具有長途控制與時間控制之
    功能，並能選擇是否開放打出與打入電話之功能（見偵卷第
    143頁），顯見被告無虛構系爭控制器之功能。是以，被告
    未自稱為中華電信之員工，亦未就系爭控制器之功能有虛偽
    陳述，故難認被告對告訴人有任何施以詐術之情。
　㈢復參證人陳黃牡丹於原審審理時證稱：他（被告）就說裝那
    個電話控制器，就不會被盜打，不然打一次繳好幾萬，我問
    他電話在裡面為何會被盜打，他說在外面打也會，我就相信
    他等語（見原審卷第111頁）。而原審於審理時，觀被害人
    對於本案事情經過可以清楚記憶，對詰問之問題能適切回答
    ，外觀上並無任何心智缺陷之情形，可見告訴人應有足夠之
    判斷與決定能力。稽以告訴人可反問被告為何電話會被盜打
    ，以及於聽完被告解釋後方決定購買系爭控制器，應可推知
    告訴人係清楚了解電話存有被盜打風險，並於認知該風險存
    在後，權衡利弊，為防止此風險發生而認有裝設系爭控制器
    之需求才向被告購買。是以，告訴人決定購買系爭控制器係
    為避免電話遭盜打之風險，出於自由意志審酌後所作之決定
    ，告訴人並無陷於錯誤，與刑法詐欺取財罪之要件尚屬有間
    ，自難以刑法第339條第1項相繩。
　㈣公訴意旨雖另以被告未為任何操作示範或留下聯絡電話，於
    未全額索價後即離開等行為與正常推銷不符等語，認被告有
    詐欺犯行。惟按刑法詐欺取財罪之成立，係以行為人施用詐
    術使被害人陷於錯誤為其構成要件，本院就被告並未施以詐
    術、告訴人並未陷於錯誤等節已認定如前，是以公訴意旨所
    稱上情與前揭爭點無涉，公訴人此部分主張尚難採憑。又公
    訴人亦稱被告向告訴人收取之費用不合理等語，然此費用除
    系爭控制器之機器成本外，亦包含安裝費用，價錢未有明顯
    不合理之處，且被告收取該費用係徵得告訴人之同意，自難
    遽此即認被告有對告訴人施以詐術。
六、綜上所述，公訴人認被告涉犯詐欺罪嫌，所提出之證據或指
    出之證明方法，於訴訟上之證明，顯未達於通常一般之人均
    不致有所懷疑，而得確信其為真實之程度，既存有合理懷疑
    ，依罪證有疑，利於被告之證據法則，揆諸上揭說明，本案
    被告犯罪核屬不能證明，自應為無罪之諭知。　　
七、原審經審判結果，因認本案不能證明被告涉犯詐欺取財罪嫌
    ，而諭知被告無罪，並無不合。檢察官上訴意旨略以：
　㈠證人即告訴人陳黃牡丹於警詢時證稱略以：被告自稱為中華
    電信工程師並以安裝電話控制器為由收取新臺幣3,000元；
    他如果不是中華電信工程師我就不會讓他裝了等語；其於偵
    查及審理時證稱略以：被告沒有自稱是中華電信員工、被告
    都沒有說自己是做甚麼工作或是甚麼公司，只說電話要裝那
    個東西等語，證人即告訴人之兒子陳順杰於偵查中證稱略以
    ：我問母親怎麼讓不認識的人裝東西，我母親說對方說是中
    華電信工程師，我就打電話給姊姊，我姊姊打去中華電信問
    有無此事，中華電信公司說沒有這回事，我覺得母親被騙就
    去警察局等語，參以告訴人、證人陳順杰與被告均素昧平生
    ，無任何夙怨糾紛，也無憑空捏造被害情節、飾詞構陷被告
    之必要，倘被告當日並未自稱為中華電信工程師，難認告訴
    人有於案發後翌日中午記憶最為深刻鮮明之第一時間，於製
    作警詢筆錄時即為上開陳述，並於事後由其女兒進而向中華
    電信詢問、確認之理，又告訴人於案發時已高齡82歲，並不
    識字，智識程度不高，足認告訴人於偵查及原審審理時之證
    述，極有可能因記憶混淆，或理解及表達能力不佳，致其證
    述內容與客觀事實有所出入，應以告訴人上開於警詢中距離
    案發時間極近之指訴較為可信，依其證述情節，應堪認定被
    告確有為本案犯行。
  ㈡被告之品格證據，倘若與其犯罪事實具有關聯性，在證據法
    上則可容許檢察官提出供為證明被告犯罪之動機、機會、意
    圖、預備、計畫、認識、同一性、無錯誤或意外等事項之用
    。例如，被訴縱火之被告，其先前作案之手法有其特殊性，
    與本案雷同，檢察官雖不可提出被告以前所犯放火事證以證
    明其品格不良而推論犯罪，但可容許提出作為係同一人犯案
    之佐證，此等證據因攸關待證事實之認定，其由檢察官提出
    者固不論矣，如屬審判中案內已存在之資料，祇須由法院依
    法定之證據方法踐行調查證據程序，使當事人、辯護人等有
    陳述意見之機會，即非不得作為判斷之依據（最高法院105
    年度台上字第1983號判決意旨參照）。被告前有多次販賣安
    裝電話控制器之詐欺前案紀錄，有各該刑事判決、臺灣高等
    法院被告前案紀錄表在卷可稽，經原審合法提示被告表示沒
    有意見，被告上開另案犯罪中，施詐之對象多屬年齡較高之
    長者、施詐之地點均在偏僻資訊較不發達之鄉村地區、詐騙
    話術多以告知「要查看電話有無損壞」、「要修理被害人家
    中電話」、「其為中華電信、電信局、電信公司員工」、「
    每戶均要安裝電話控制器」等詐術詐欺被害人，致被害人陷
    於錯誤，付出高額之電話控制器安裝費用，與本案被查獲之
    情節及手法幾乎相當，犯罪模式如出一轍，顯與本案具有極
    高關聯性，自得以此被告之前科證據此一品格證據，作為補
    強上開告訴人之指訴之可信性。
  ㈢另觀諸說明書所載，除安裝時基本設定外，尚需以密碼調整
    出廠設定、設置限制或開放門號及撥打時間，被告在現場停
    留不到8分鐘，未為任何操作示範或說明，索價未全額收取
    即離開，亦未提出證件或留下聯絡方式，亦未交付告訴人任
    何收據，業據告訴人證述明確，倘被告確未以上開詐術行騙
    ，而係經充分告知電話控制器之功能、效用及販售價格，取
    得對方真摯同意後，才進行安裝，實應無刻意隱瞞身分、聯
    絡方式，並倉皇離去，以避免對方事後要求退費之必要，益
    徵被告確有以詐欺手法詐騙告訴人。
　㈣綜上，原審未詳為審酌上情，逕為被告無罪之諭知，不無違誤
    等語。
　八、本院查：
　㈠告訴人之告訴，係以使被告受刑事訴追為目的，是其陳述 是
    否與事實相符，仍應調查其他證據以資審認。被害人就被害
    經過所為之陳述，其目的在於使被告受刑事訴追處罰，與被
    告處於絕對相反之立場，其陳述或不免渲染、誇大。是被害
    人縱立於證人地位具結而為指證、陳述，其供述證據之證明
    力仍較與被告無利害關係之一般證人之陳述為薄弱。從而，
    被害人就被害經過之陳述，除須無瑕疵可指，且須就其他方
    面調查又與事實相符，亦即仍應調查其他補強證據以擔保其
    指證、陳述確有相當之真實性，而為通常一般人均不致有所
    懷疑者，始得採為論罪科刑之依據，非謂被害人已踐行人證
    之調查程序，即得恝置其他補強證據不論，逕以其指證、陳
    述作為有罪判決之唯一證據（最高法院95年度台上字第6017
    號判決意旨參照）。本件證人即告訴人陳黃牡丹於警詢時稱
    ：被告自稱為中華電信工程師並以安裝電話控制器為由收取
    3,000元；他如果不是中華電信工程師我就不會讓他裝了等
    語（見偵卷第17頁）；復於偵查及原審審理時證稱：被告沒
    有自稱是中華電信員工、被告都沒有說自己是做甚麼工作或
    是甚麼公司，只說電話要裝那個東西等語（見偵卷第160頁
    至第161頁、原審卷第110頁）。就被告有無自稱為中華電信
    工程師一節，證人即告訴人前後指述不一，是告訴人之供述
    證據，本身即有重大瑕疵，依嚴格證明之法則，已無法憑為
    犯罪事實之認定。況本案案發當時除被告與告訴人2人在場
    外，並無其他人在場，是本案於被告及告訴人各執一詞之情
    況下，縱認告訴人就其被害經過之陳述無瑕疵，仍應調查其
    他補強證據以擔保其指證、陳述確有相當之真實性，而為通
    常一般人均不致有所懷疑者，始得採為論罪科刑之依據。然
    本案依證人即告訴人之兒子陳順杰於偵查中證稱：我問母親
    怎麼讓不認識的人裝東西，我母親說對方說是中華電信工程
    師等語（見偵卷第161頁），其證詞係轉述告訴人所陳之內
    容，非依憑自己之經歷見聞，而係聽聞自告訴人所述，屬與
    告訴人之陳述具同一性之累積證據，並不具補強證據之適格
    ，是證人即告訴人陳黃牡丹有瑕疵且無證據補強之證述，與
    其陳述具同一性之證人陳順杰證詞，均不足以證明被告有施
    用詐術之行為。
　㈡按基於習性推論之禁止，被告之品格證據如與犯罪事實全然
    無關者，除非係被告主動提出以為抗辯，自不容許由檢察官
    提出作為證明犯罪事實之方法，俾免導致錯誤之結論或不公
    正之偏頗效應。至於被告之品格證據，倘若與其犯罪事實具
    有關聯性，在證據法上雖可容許檢察官提出供為證明被告犯
    罪之動機、機會、意圖、預備、計畫、認識、同一性、無錯
    誤或意外等事項之用，然若欲以被告所犯前案之犯罪手法「
    同一性」作為論斷其另犯相類案件有罪之依據，除該犯罪手
    法具有「驚人相似性」（即具特殊犯罪手法得據此推論犯人
    為同一）之特徵外，仍須依憑卷證資料以為推論，尚不得僅
    憑犯罪手法雷同，遽論被告另犯相類案件之情節（最高法院
    104年度台上字第2128號判決意旨參照）。查本案告訴人指
    述被告詐欺之手法，縱與被告所涉另案詐欺之手法相似，仍
    應依憑證據資料以為推論，尚無僅因被告曾以告訴人指述之
    手法詐騙他人，即遽論本案被告確有以相同手法詐騙告訴人
    之理，而本案既查無其他事證足資認定被告確有起訴書所載
    犯行，已如前述，則檢察官上訴意旨以被告曾以告訴人所指
    述之詐騙手法詐騙他人，作為證明被告亦係以相同手法詐騙
    告訴人之方法，即非可採。
　㈢就被告有無向告訴人解說系爭控制器使用方式一節，被告供
    承有（見偵卷第162頁），告訴人供承無（見原審卷第110頁
    ），而存有爭執，然被告在告訴人住處停留約8分鐘，且有
    將系爭控制器說明書留置於告訴人住處之事實，業據證人即
    告訴人於偵查中陳明在卷（見偵卷第160頁），並有監視器
    翻拍照片、扣案物照片在卷可憑（見偵卷第31頁至第33頁、
    第187頁），此部分堪以認定。衡情，倘被告真有詐欺取財
    之犯意，其大可向告訴人收取款項後，逕將系爭控制器放置
    即離開即可，焉有停留長達8分鐘，並留置說明書之道理？
　㈣綜上所述，本案卷存之證據無法憑以嚴格證明被告確有公訴
    意旨所指之犯行，依檢察官所舉證據，尚不能說服法院得被
    告有罪之確信，基於罪疑唯輕、無罪推定原則，應予被告有
    利之判斷，原審因此為被告無罪判決之諭知，應無不當。檢
    察官上訴所執之理由，業經本院指駁如前，並無理由，應予
    駁回。
據上論斷，應依刑事訴訟法第368條，判決如主文。
本案經檢察官張嘉宏提起公訴，檢察官吳皓偉提起上訴，檢察官
林彥良到庭執行職務。
中　　華　　民　　國　　111 　年　　10　　月　　25　　日
            刑事第五庭    審判長法　官  張  智  雄
    　　　　　　　　　　　　　　法　官  陳  鈴  香
  　　　　　　　　　　　　　　　法　官  游  秀  雯
以上正本證明與原本無異。     
不得上訴。
                                書記官  賴  玉  芬
　　　　　　　　　　　　　　　　
中　　華　　民　　國　　111 　年　　10　　月　　25　　日